【裁判字號】    98,簡上,57
【裁判日期】    990520
【裁判案由】    清償借款
【裁判全文】
臺灣高雄地方法院民事判決              98年度簡上字第57號
上  訴  人  戊○○
法定代理人  乙○○
訴訟代理人  洪條根律師
被上 訴 人  遠東國際商業銀行股份有限公司
訴訟代理人  丙○○
            甲○○
上當事人間清償借款事件，上訴人不服本院鳳山簡易庭於民國97
年11月20日所為97年度鳳簡字第216 號民事簡易判決，提起上訴
，本院於民國99年5 月6 日言詞辯論終結，判決如下：
    主  文
原判決廢棄。
被上訴人在第一審之訴駁回。
第一、二審訴訟費用由被上訴人負擔。
    事實及理由
壹、程序部分：
    被上訴人法定代理人於起訴時為董事長詹秀啟，嗣於本院審
    理中變更為乙○○，並具狀聲明承受訴訟，業據提出聲明承
    受訴訟狀及公司變更登記表各1 件為證（見本院卷第59-61
    頁），核無不合，應予准許。
貳、實體部分：
一、被上訴人起訴主張：上訴人於民國92年1 月間向被上訴人申
    請信用卡（下稱系爭信用卡）使用，約定上訴人得持系爭信
    用卡至特約商店刷卡消費，但應按被上訴人寄送之帳單所定
    之日期及方式繳納帳款，未繳清之餘額部分自各筆帳款入帳
    日起至該筆帳款結清之日止，應給付被上訴人按週年利率
    19.71 ％計算之利息。並約定如未能於每月繳款截止日前付
    清最低應繳金額，上訴人除應給付按上開利率計算之利息外
    ，且每月帳單未繳清金額在新台幣（下同）10萬0,001 元以
    上者，尚應加計按每月1,000 元計算之違約金。詎上訴人迄
    至96年9 月使用系爭信用卡期間，累計尚積欠被上訴人14萬
    2,253 元（含本金13萬6,555 元、利息4,698 元、違約金
    1,000 元）未清償（其消費商品均如附表所示，下增系爭款
    項）；且其未於繳款截止日前通知被上訴人系爭款項疑義或
    要求被上訴人暫停付款，依信用卡約定條款第13條第1 項規
    定，已推定交易明細暨繳款通知書所載金額無誤；因丁○○
    冒用上訴人之信用卡以語音方式向東森得易購公司購物，該
    冒用行為已與實際占有使用無異，依同約定條款第18條第1
    項規定，上訴人未於知悉丁○○使用其信用卡訂購商品後，
    依上開約定通知被上訴人，並辦理掛失停用手續，亦應由上
    訴人負清償之責。再者，上訴人未妥適保管信用卡致丁○○
    擅自使用，依同約定條款第6 條第2 項、第5 項規定，仍有
    清償責任。何況夫妻於日常家務互為代理人，故丁○○擅自
    使用上訴人之信用卡消費，上訴人仍應負清償責任。為此，
    爰依信用卡契約之法律關係提起本訴，並於原審聲明：上訴
    人應給付被上訴人14萬2,253 元，及其中13萬6,555 元自96
    年11月1 日起至清償日止，按週年利率19.71 ％計算之利息
    ，暨按每月1,000 元計算之違約金。
二、上訴人則以：上訴人積欠之信用卡消費款中，該系爭款項即
    於訴外人東森得易購股份有限公司（下稱東森得易購公司）
    消費之帳款非上訴人所為，亦未收受購買之物品，實際上系
    爭款項是訴外人即上訴人之配偶丁○○盜刷上訴人之信用卡
    所為。因東森得易購公司可以使用語音系統訂購，只須利用
    先前留下之訂購資料，使用何家銀行之信用卡，依語音系統
    指示選擇，無須知道卡號，亦不必本人就可以購買商品，丁
    ○○藉由此一漏洞，因此多次盜用上訴人之信用卡向東森得
    意購股份有限公司（下稱東森得易購公司）以語音方式訂購
    商品，故上訴人信用卡雖未遺失，但仍未即時察覺。上訴人
    在96年4 月份將帳單繳清後，於96年5 月份換工作就沒有注
    意到帳單明細有問題，帳單寄送到家裡是由丁○○收受，上
    訴人並未收受，故不知其情，嗣於96年5 、6 月間發現有問
    題後有以電話通知被上訴人要停卡，當時以為這樣就已經停
    卡了。嗣東森得易購公司向丁○○提起刑事詐欺告訴，檢察
    官偵結後依法起訴，經本院以98年度審易字第1593號刑事判
    決，判處丁○○有罪確定。該附表所示商品既係丁○○冒用
    上訴人之系爭信用卡消費，自不應由上訴人負清償責任等語
    ，資為抗辯。並於原審聲明：原告之訴駁回。
三、原審經審理結果，判決被上訴人全部勝訴，上訴人不服，提
    起上訴，並於本院聲明：(一)原判決廢棄。(二)被上訴人在第一
    審之訴駁回。被上訴人則於本院聲明：上訴駁回。
四、兩造不爭執之事項：
  (一)上訴人於92年1 月間向被上訴人申請系爭信用卡使用，約定
    上訴人得持被上訴人核發之信用卡至特約商店刷卡消費，但
    應按被上訴人寄送之帳單所定之日期及方式繳納帳款，未繳
    清之餘額部分自各筆帳款入帳日起至該筆帳款結清之日止，
    應給付被上訴人按週年利率19.71 ％計算之利息。並約定如
    未能於每月繳款截止日前付清最低應繳金額，上訴人除應給
    付按上開利率計算之利息外，且每月帳單未繳清金額在10萬
    0,001 元以上者，尚應加計按每月1,000 元計算之違約金。
    有上訴人信用卡申請書2 份、身分證影本、信用卡約定條款
    附卷可稽（見原審卷第5-8 、71-73 頁）。
  (二)上訴人至96年9 月止，尚未繳清之信用卡消費款為14萬
    2,253 元，且均為如附表所示向東森得易購公司購物之消費
    款，有被上訴人提出之單月帳務資料查詢、東森得易購公司
    消費明細資料附卷可憑（見原審卷第9 頁、本院卷第148-15
    2 頁背面、第156 頁）。
  (三)行動電話號碼0000000000為丁○○於94年10月21日向台灣大
    哥大股份有限公司（下稱台灣大哥大公司）申請，至96年12
    月3 日退租，期間均由上訴人使用。
  (四)上訴人第一次使用系爭信用卡向東森得易購公司交易之日期
    為96年3 月2 日，係以專人受理訂購方式交易，同日購買2
    組燕窩商品，有東森得易購公司於99年1 月25日函文暨檢附
    之上訴人訂購資料附卷可按（見本院卷第175-177 頁）。
  (五)附表所示之商品，均係丁○○使用上訴人所有之系爭信用卡
    向東森得易購公司以語音方式訂購（見本院卷第195頁）。
  (六)東森得易購公司向丁○○提起刑事詐欺告訴，檢察官偵結後
    提起公訴，經本院以98年度審易字第1593號刑事判決，判處
    丁○○有罪確定，有高雄地方法院檢察署98年度偵字第1685
    4 號、本院98年度審易字第1593號影印案卷附卷可考。
五、本件爭點：
  (一)丁○○以上訴人之信用卡向東森得易購公司購買附表所示商
    品，是否得上訴人之同意或授權？
  (二)如上訴人同意或授權，是否須就系爭消費款項負清償之責？
六、得心證之理由：
  (一)丁○○向東森得易購公司購買附表所示商品，是否得上訴人
    之同意或授權？
    1.上訴人抗辯附表所示商品，係丁○○使用上訴人之系爭信
      用卡以語音訂購方式向東森得易購公司訂購一節，業據證
      人丁○○到庭證述無訛，而丁○○因觸犯詐欺取財之罪，
      經檢察官提起公訴，嗣經本院以98年度審易字第1593號判
      決判處丁○○有罪確定，有上開偵查及刑事審判案卷可稽
      ，並為兩造所不爭，自堪認屬實。
    2.關於東森得易購公司語音系統訂購商品流程，據證人即東
      森得易購公司法務人員殷萬賜到庭證述：「客戶撥打語
      音專線，進入後輸入商品編號，如果有顏色、款式會有
      導覽供選擇，輸入訂購數量，輸入身分證字號後九碼
      及出生年月日，之前有設定語音訂購密碼，但是這不是
      強制的，如果沒有設定就沒有這個程序，就會進入下一個
      階段，系統內會報出已經存在的信用卡資料，就是已經
      使用過的信用卡資料，但是只會報出銀行行別，經過客戶
      選擇，系統會自動帶出信用卡與訂單連結，然後確認配
      送地、發票地，原則上是以系統上登錄的地址為原則，如
      果不是原來的配送地，就需要轉專人服務。訂購完成系
      統會自動發簡訊到系統登錄的客戶手機上，通知訂購完成
      」等語（見本院卷第102 頁），可知丁○○只須知悉上訴
      人之身分證號碼及出生年月日，無須持有或知悉系爭信用
      卡卡號，即可向東森得易購公司購物，而東森得易購公司
      係以配送地是否原來留存住址及事後發送簡訊通知之方式
      ，為其確認當事人本人購物之消費控管機制。
    3.本件行動電話號碼0000000000為丁○○於94年10月21日向
      台灣大哥大公司申請，至96年12月3 日退租，期間均由上
      訴人使用一節，為上訴人自承在卷，有如上述，而東森得
      易購公司亦表示雖非全部消費均會發送簡訊通知客戶，但
      以上訴人之系爭信用卡消費部分，有將消費內容以上開上
      訴人留存於東森得易購公司之行動電話號碼通知上訴人，
      且送貨地為上訴人居住之高雄縣鳥松鄉○○路106 巷18號
      ，有東森得易購公司97年7 月1 日EHS-總室-20080701-02
      號函、99年1 月25日EHS-東購法字第（99）第00043 號函
      及檢附之消費暨簡訊通知資料在卷可稽（見原審卷第91-9
      2 頁、本院卷第175-177 頁）。加以上訴人自稱事後曾發
      現帳單有問題，但當時不確定是其太太丁○○冒用系爭信
      用卡，有以電話通知被上訴人說要停卡等語（見本院卷第
      157 頁），依上開事證，固不足以認定附表所示丁○○消
      費之商品，係上訴人事先授權或同意丁○○向東森得易購
      公司購買，但在丁○○使用系爭信用卡消費購物後，上訴
      人至少對於經由簡訊通知之消費部分係屬知情，上訴人諉
      稱全然不知，此部分抗辯有違常情，不足憑信。
  (二)上訴人是否須就系爭消費款項負清償之責？
    上訴人固然事後知悉或至少部分知悉附表所示商品，係丁○
    ○冒用其所有之系爭信用卡消費購買，但既非其本人消費，
    亦非事先授權，則是否即應就尚積欠被上訴人之系爭款項負
    清償之責，尚應釐清雙方信用卡約定條款之內容而定。
    1.依兩造簽訂之信用卡約定條款第13條第1 、2 項有關帳款
      疑義之處理程序約定：「持卡人於當期繳款截止日前，如
      對交易明細暨繳款通知書所載事項有疑義，得檢具理由及
      貴行要求之證明文件（如簽帳單或退款單收執聯等）通知
      貴行，或請求貴行向收單機構調閱簽帳單或退款單，或請
      求貴行就該筆交易依各信用卡組織之作業規定，向收單機
      構或特約商店、辦理預借現金機構主張扣款，並得就該筆
      交易對貴行暫停付款。持卡人未依前項約定通知貴行者，
      推定交易明細暨繳款通知書所載事項無錯誤」等詞，係賦
      予持卡人審查帳款交易明細並於繳款期限前通知發卡銀行
      之義務，其目的在於即時查明有疑義之交易以保障持卡人
      與發卡銀行權益，避免相關證據因保存期限或其他因素而
      逸失造成查證困難，是依上開約定，若上訴人於收受被上
      訴人寄發之繳款通知單後，並未依前揭信用卡約定條款第
      13 條 第1 項通知被上訴人時，即推定交易明細暨帳款通
      知書所載事項無錯誤。
    2.本件上訴人雖抗辯曾以電話通知被上訴人停卡云云，但未
      舉證以實其說，固難採信，但依本條項約定，縱持卡人發
      現帳款有疑義而未及時通知被上訴人，亦僅發生交易明細
      暨繳款通知書所載事項無錯誤之「推定」效力，換言之，
      如持卡人事後得提出反證證明確實並非自己之消費，亦未
      授權他人使用其名義消費，即不應令持卡人負清償之責。
      準此，兩造既不爭執附表所示商品均係丁○○使用上訴人
      所有之系爭信用卡消費，足見並非上訴人本人親自消費，
      且被上訴人亦不能證明上訴人事先授權或同意丁○○為該
      消費行為，則被上訴人依上開約定條款主張上訴人應負清
      償責任，即屬無據。
    3.被上訴人雖又主張丁○○冒用上訴人之信用卡以語音方式
      向東森得易購公司購物，該冒用行為已與實際占有使用無
      異，且上訴人未盡善良管理人保管系爭信用卡之義務，致
      遭丁○○冒用消費，依同約定條款第18條第1 項、第6 條
      等約定，上訴人亦應負清償之責等語。然該第18條第1 項
      約定內容，係針對信用卡有被竊、遺失或其他喪失占有之
      情形，而設之處理機制，是在持卡人所使用之信用卡未有
      喪失占有之情形下，本無依上開約定辦理掛失停用系爭信
      用卡之義務。被上訴人主張上訴人發現系爭信用卡有遭冒
      用情事，雖仍持有系爭信用卡，但與喪失占有無異，應依
      上開約定負掛失停用之義務，尚非可採。又本件係丁○○
      以語音訂購方式購物，無須知悉系爭信用卡卡號，亦無密
      碼設定，乃逕依語音指示操作按鍵選用上訴人所有之系爭
      信用卡消費，與未「妥善保管及使用信用卡」或「告知他
      人密碼」之情形有間，亦無系爭信用卡約定條款第6 條之
      適用，被上訴人認上訴人應依此負清償之責，亦乏憑據。
    4.查系爭信用卡約定條款將其交易區分為「一般交易」及「
      特殊交易」2 類，前者必須於簽帳單上簽名，後者依其性
      質則毋庸持卡人於簽帳單上簽名，此觀之系爭信用卡約定
      條款第8 條、第9 條約定即明。本件係以丁○○語音訂購
      方式購物，其無須知悉系爭信用卡卡號，購物時亦預先有
      密碼設定，乃逕依指示選用上訴人之系爭信用卡消費，自
      屬特殊交易之類型。系爭信用卡約定條款第9 條關於特殊
      交易類型係記載：「依一般交易習慣或交易特殊性質，其
      係以郵購、電話訂購、傳真等其他類似方式訂購商品、取
      得服務、代付費用而使用信用卡付款，或使用信用卡於自
      動付款設備上預借現金等情形，得以密碼、電話確認、收
      貨單上之簽名、郵寄憑證或其他得以辨識當事人同一性及
      確認持卡人意思表示之方式代之，無需使用簽帳單或當場
      簽名。持卡人如以網際網路（Internet）或電子資料交換
      （EDI ）方式直接進行之信用卡電子交易服務簽訂相關契
      約務時，應事先與貴行另行簽訂相關契約」，可知在特殊
      交易類型中，仍應以密碼、電話確認、收貨單上之簽名、
      郵寄憑證或其他方式，藉以辨識當事人同一性及確認持卡
      人之意思，亦即上開特殊交易因持卡人無須使用簽帳單或
      簽名，然為確保持卡人之權益，仍應先確認持卡人有同意
      使用信用卡消費，否則即難要求持卡人就特殊交易事項負
      清償之責。本件東森得易購公司之語音訂貨交易流程，係
      單純以電話語音方式，縱無設定密碼之情形下，只須前有
      消費紀錄，即可依指示操作選用該客戶曾使用過之信用卡
      ，據以消費購物，且並非全部會以簡訊通知客戶，有如上
      述，尚不能擔保共同居住之他人輕易以持卡人身分證號碼
      及出生年月日而冒用持卡人之信用卡消費購物，易言之，
      東森購物公司上揭確認當事人同一及交易真意之方式，尚
      有缺漏，而被上訴人對此交易方式，亦無提出另以何種方
      式確認上訴人確有持卡消費之意思表示，自難令上訴人就
      系爭款項負清償之責。
    5.至於被上訴人另又主張丁○○與上訴人為夫妻，於日常家
      務互為代理云云，然觀之丁○○所購買商品，或屬養生飲
      品，或屬美妝鑽錶，自非日常生活之家務，不能據此令上
      訴人負清償之責，此部分主張，亦無足取。
七、綜上所述，被上訴人依信用卡契約法律關係請求上訴人給付
    14萬2,253 元，係屬無據，應予駁回。原審遽為上訴人之敗
    訴判決，尚有未洽。上訴人上訴意旨指摘原判決不當，求予
    廢棄改判，為有理由，應予准許，爰將原判決分廢棄改判如
    主文第二項所示。
八、本件事證已明，兩造其他訴訟上之攻防及所提證據，經審酌
    後，認均與本件之判決結果不生影響，爰不一一論述，併此
    敘明。
九、據上論結：本件上訴為有理由，依民事訴訟法第436 之1 第
    3 項、第450 條、第78條，判決如主文。
中    華    民    國    99    年    5     月    20    日
                  民事第三庭  審判長法  官  朱玲瑤
                                    法  官  藍家慶
                                    法  官  李嘉益
以上正本證明與原本無異。
本件不得再上訴。
中    華    民    國    99    年    5     月    21    日
                                    書記官  陳瓊芳

司法院資訊處製作；財團法人民間司法改革基金會備份。
